【裁判字號】    98,竹簡,62
【裁判日期】    980806
【裁判案由】    確認本票債權不存在
【裁判全文】
臺灣新竹地方法院民事判決              98年度竹簡字第62號
原      告  乙○○○○○○
被      告  丙○○
上列當事人間確認本票債權不存在事件，本院於民國98年7月23
日辯論終結，判決如下：
    主  文
原告之訴駁回。
訴訟費用由原告負擔。
    事實及理由
甲、程序事項：
一、按確認法律關係之訴，非原告有即受確認判決之法律上利益
    者，不得提起之，民事訴訟法第247條第1項前段定有明文。
    所謂即受確認判決之法律上利益，係指法律關係之存否不明
    確，原告主觀上認其在法律上之地位有不安之狀態存在，且
    此種不安之狀態，能以確認判決將之除去者而言，若縱經法
    院判決確認，亦不能除去其不安之狀態者，即難認有受確認
    判決之法律上利益（最高法院52年台上字第1240號判例意旨
    參照）。原告主張被告所持有原告於民國95年3月13日所簽
    發，票面金額新臺幣（下同）6萬元，到期日為95年6月13日
    之本票1紙（下稱系爭本票）已清償借款等情，業為被告否
    認，而被告業已持系爭本票向本院聲請本票准予強制執行，
    並經本院以97年度票字第1067號裁定准許在案，是原告之財
    產隨時有遭受被告聲請強制執行之虞，即原告私法上之地位
    有受侵害之危險，而原告此一法律上地位之不安狀態，能以
    確認判決將之除去，揆諸前開說明，應認原告有提起本件確
    認之訴之法律上利益，合先敘明。
乙、實體方面：
一、原告起訴主張訴外人黃為欽曾簽發付款人為新竹區南寮漁會
    信用部、面額為6萬元，票號為616316之支票乙紙予被告，
    被告因擔憂前開支票有不兌現之虞，遂要求被告開立系爭本
    票以為保證，惟因訴外人黃為欽所開立之支票業已兌現，是
    原告之保證債務業已失效。嗣於開庭中陳稱系爭本票係為擔
    保其妹之債務，惟其妹已清償與被告間之債務，故系爭本票
    之債權已不存在，並聲明：(1)請准予確認原告於95年3月13
    日所簽發，內載憑票支付被告6萬元，到期日為95年6月13日
    之本票債權不存在。(2)訴訟費用由被告負擔。
二、被告則以：原告欲買機車，託其妹張瑞珍 (後更名為甲○○
    ) 來向被告借款6萬元，同時開立其妹夫黃為欽所簽開之上
    開支票及被告所開立之系爭本票以為擔保，惟上開擔保支票
    屆至前，因原告無錢兌現，又由原告之妹前來再借6萬元，
    以為兌現前開立之支票，同時再交付另紙由訴外人黃為欽開
    立之支票以為擔保，嗣後該支票退票，已將該支票交還訴將
    外人黃為欽，惟系爭本票所擔保之債務仍存在，原告提起本
    件訴訟並無理由等語抗辯，並聲明：
    (1)原告之訴駁回。(2)訴訟費用由原告負擔。
三、法院之判斷：
(一)被告執有系爭本票，屆期提示未獲兌現，向本院聲請裁定
    准許強制執行，經本院以97年度票字第1067號民事裁定准許
    之事實，為兩造所不爭執，並經本院調閱該卷證核閱無訛，
    堪信為真實。
(二)原告雖陳稱系爭本票債權已為清償云云，然為被告否認，是
    本件所應審究之爭點厥為原告是否業已證明系爭本票所擔保
    之債務業已清償？
    按票據為無因證券，執票人不負證明關於給付原因之責任，
    是發票人主張票據關係係為擔保債務，且該債務業已清償，
    經執票人否認後，自應由發票人負舉證責任。又民事訴訟法
    第277條亦規定；「當事人主張有利於己之事實者，就其事
    實負有舉證責任」。本件原告主張系爭本票所擔保之債務業
    已清償，既為被告否認，則依上開說明，自應由原告就此清
    償之事實負舉證責任。經查：原告主張系爭本票雖為擔保其
    妹甲○○向被告借款6萬元所開立，惟因同為擔保該債務之
    訴外人黃為欽開立之付款人為新竹區南寮漁會信用部、面額
    為6萬元、票號為616316之支票業已兌現，故擔保債務業已
    不存在云云，並舉上開支票影本為證，然細究證人甲○○證
    詞，其雖證稱系爭6萬元係其向被告以原告之名借貸，但實
    為其本人用來買摩拖車之用，並已將該筆借款還清，被告推
    說雙方另有它筆債務，故不返還本票等語，然佐以證人甲○
    ○亦稱雙方自92年間起即有今前借貸往來，常常借了又還，
    還了又借，雙方間之借貸若已清償，即會返還擔保本票，其
    與被告之借貸已於97年4月結清等語，不僅無法證明原告所
    開立之系爭本票係為擔保證人甲○○向被告所借之何筆款項
    ，且證人所稱已清償借款卻未將系爭本票取回亦有違其所證
    述兩造借款之模式，經本院曉諭提出有關任何還款之證明文
    件後，證人反提出無任何相涉之第三人黃為欽與被告間之清
    償證明同意書，益證訴外人黃為欽所開立之上開支票兌現後
    ，證人甲○○尚有與被告間存在他筆借貸，且債務尚未清償
    完畢之情，是證人甲○○與被告間之債務既未結算清償完畢
    ，從而，原告所開立擔保證人甲○○債務之本票債權當仍存
    在。
(三)本件原告未能舉證證明其擔保債務所簽發之系爭本票業已清
    償，從而，原告訴請確認被告所持有之系爭本票債權不存在
    ，於法無所據，難予准許，應予駁回。
四、本案事證已臻明確，兩造其餘主張、陳述及所提之證據，經
    審酌後，或與判決結果無涉，或與本件爭點無關，爰不一一
    論述，附此敘明。
五、據上論結，本件原告之訴為無理由，依民事訴訟法第436條
    第2項、第78條，判決如主文。
中    華    民    國    98    年    8     月    6     日
                  民事第二庭    法      官  彭淑苑
以上正本係照原本作成。
如對本判決上訴，須於判決送達後20日內向本院提出上訴狀。
中    華    民    國    98    年    8     月    10    日
                                書  記  官  王恬如


司法院資訊處製作；財團法人民間司法改革基金會備份。
